【裁判字號】    88,重訴,162
【裁判日期】    900611
【裁判案由】    返還價金等
【裁判全文】
臺灣新竹地方法院民事判決  八十八年度重訴字第一六二號
    原      告  財團法人工業技術研究院
    法定代理人  乙○○
    訴訟代理人  甲○○律師
                丙○○律師
右當事人間請求返還價金事件，本院判決如左：
    主      文
被告應給付原告美金壹佰零柒萬陸仟參佰伍拾元，及按附表計算至清償日止之利息
。
訴訟費用由被告負擔。
本判決於原告以新臺幣壹仟壹佰肆拾陸萬元供擔保後，得假執行。
    事      實
甲、原告方面：
一、聲明：除假執行之聲請暨擔保金額之酌定外，如主文所示。
二、陳述：
  (一)緣被告於民國八十四年十二月二十七日，以國內廠商蔚華科技股份有限公司(
      下稱蔚華公司 )為代理人，與原告達成「離子摻雜機」買賣之合意，由原告以
      美金八十三萬五千元向被告購置該離子摻雜機，契約並於當日生效。詎被告於
      八十六年五月十六日所交貨物因不符契約所定之規格標準，而遭原告退貨，依
      契約約定逾期交貨按每逾一日罰總金額千分之一累算，但以不超過決標總價百
      分之三十五之履約保證金為限。嗣原告與被告並就此事訂立備忘錄，載明被告
      應於八十七年二月十五日前修補瑕疵，運交標的物，未依期完成時則按每逾一
      日加罰總價款千分之一之懲罰性違約金，惟被告一再藉詞延宕交貨，經原告多
      次以書面、口頭催告，被告仍未依約交貨，故原告於八十七年七月十六日正式
      以書面解除契約，並訴請被告返還原告已給付之價金即美金七十三萬四千元、
      契約之違約金即美金二十九萬二千二百五十元，及前揭備忘錄所載自八十七年
      五月十六日起至八十七年七月三十一日止，每日以美金八百三十五元計算之違
      約金，暨按當時中央銀行質押利率計算之遲延利息。
  (二)本件買賣契約之締約及解除均為合法有效：
      １、本件兩造於上開時日所簽訂「議價會議記錄表」內容略以：雙方因前二次
          招標不成，合意改採議價程序。所謂「議價」，即由係出賣人即被告逕行
          報價，於此，被告之「報價」即係「要約」之表示，再以原告對被告最後
          報價數美金八十三萬五千元，原告同意以前揭價格決標，所謂「決標」，
          按其性質屬於「承諾」( 羅昌發著政府採購法與政採購協定論析頁八十 )
          ，復按民法第一百五十三條第一項：「互相意思表示一致者，無論其為明
          示或默示，契約即為成立。」、第三百四十五條第二項：「當事人就標的
          物及其價金互相同意時，買賣契約即為成立。」各規定以觀，雙方同意「
          離子摻雜機」以美金八十三萬五千美元「決標時」即為「契約成立時」，
          洵屬明確。
      ２、又兩造以「議價會議記錄表」記載整個議價程序，可見「議價會議記錄表
          」所載內容乃雙方協議結果，此等內容有拘束雙方當事人之效力。且觀之
          前揭會議記錄表倒數第二行載有：「本會議記錄待本所正式訂單確認即生
          效力」，並參決標程序( 即契約業已成立之事實 )等客觀情形，解釋上應
          認為兩造當事人有約定以原告電子所簽發之書面訂單作為本件契約生效要
          件以求慎重之合意。準此，本件買賣契約兩造約定以訂單簽發完成時為契
          約生效時，則訂單簽發時間既係於八十四年十二月二十七日，買賣契約生
          效日即為是日，至為明確。
      ３、雙方當事人有變更招標須知書「要物行為」、「要式行為」之意思合致：
          查前開會議記錄倒數第二行除記載：「本會議記錄待本所正式訂單確認後
          生效」，其後緊接：「本案其他條款，詳由招標須知、規範書內容規定之
          。」，承前所言，訂單為雙方約定之書面方式，而訂單記載之條款亦同為
          買賣契約內容之一部。查訂單第二項其上記載「General terms and con-
          ditions 」( 譯文：一般規定及條款 )，揆其內容規定除略有包裝條款、
          運送標記、保險費等七條規定以外，未就兩造履約、違約義務規定。此乃
          雙方協議，復以招標須知「其他」條款仍應補充訂單條款之規定。惟「議
          價會議記錄表」記載「其他條款」等語，應指與前揭會議協議事項無抵觸
          之條款始有適用餘地。而「招標須知」第十四條(一)規定：１、決標後十
          四日內，得標廠商先繳納履約保證金２、雙方再訂立書面合約。惟本件契
          約當事人雙方已於議價會議中合意以「訂單簽發時做為契約生效時」，則
          按前揭訂單記明之七條條款規定，雙方已進入交貨、付款等履行契約之程
          序。易言之，雙方均有意略過訂約前之「履約保證金繳納程序」，由此以
          觀，難謂雙方無變更招標須知履約保證金條款之意思表示。故「招標須知
          」第十四條(一)規定應不再援用。
      ４、政府採購法規定議價程序得免收押標金與保證金，書面合約僅為契約之證
          明文件：
          尤有進者，以「議價辦理之採購」按「政府採購法」第三十條第一項：「
          機關辦理招標，應於招標文件中規定投標廠商須繳納押標金；得標廠商須
          繳納保證金或併提供其他擔保。但有下列情形之一者，不在此限．．．三
          、以議價方式辦理之採購，得免收押標金。」，本件契約固發生於「政府
          採購法」施行前，惟其依據之精神與該法實無二致。揆前揭法律規定，本
          件議價採購程序得予免收押標金暨保證金，對於已經決標之採購契約不生
          影響至明。況保證金僅係履約之方法，學者亦認定得予免收。是本件契約
          已於訂單簽發完成時生效，要無契約欠缺「要物行為」而不成立之情事存
          在，並因已簽發訂單，兩造亦無再就同一買賣契約另立書面合約之必要，
          且於採購關係中，書面契約亦非契約成立要件，故系爭契約亦無欠缺「要
          式行為」之餘地，系爭契約確係於八十四年十二月二十七日訂單簽訂完成
          時即已生效。
  (三)袁惠珍、江崇祥皆為原告指派之有權代表人：
      １、訂單係由原告電子所簽訂，非袁惠珍個人行為：
          查「議價會議記錄表」倒數第二行言明：「本次會議記錄待本所正式訂單
          確認即生效．．．」等語，不啻彰顯原告電子所係採以慎重之書面方式承
          認本件買賣契約，訂單既由原告電子所出示，其上袁惠珍之簽名即為原告
          電子所授權之結果。
      ２、江崇祥係原告電子所授權解除本件契約，原告並以存證信函通知被告代理
          人蔚華公司返還價金與違約金：
          買賣契約於八十七年七月十六日解除後，彼時電子所採購課課長江崇祥迭
          催告被告返還價金與違約金，惟其置之不理，原告不得不尋其代理人蔚華
          公司返還，並請該公司與江崇祥聯絡，此有竹東工研院郵局存證信函第四
          八號可稽，顯見江崇祥要非無解約之權。
  (四)原告解除契約完全合法、合理、合情：
      買賣因物有瑕疵，而出賣人應負擔保之責者，買受人得解除契約或請求減少價
      金，此為民法第三百五十九條所明定。本件首須釐清者為：系爭機臺瑕疵是否
      重大，而必須解除契約？又原告與被告約定之修復期間是否合理？被告是否有
      明顯延宕之情事？查：
      １、機臺瑕疵過於嚴重，無法修補：
          依原告電子所工程師彭雲錦工作日誌，內容略以：機臺零件耗損變薄須要
          更換、生鏽嚴重易生毒氣外漏、加速管裝制置脫漏須重新更換、零件GAUG
          E、iongauge、scan motor、End station 、cry pump、AMU損壞、vaccum
          controlle不穩定致機臺無法運作，被告無法提供證明Electron shower是
          否可有效運作等硬體瑕疵；及被告之工程師遲至裝機方著手設計軟體程式
          等語，足見窺知一二。又據彭雲錦稱：「機臺當時根本不能使用」，故被
          告耗費三個月時間仍不能完成裝機，原告秉持厚道准其運回美國修復，並
          無刁難之情，反觀被告收受高額價金，無端推託，延滯修補期間，是原告
          爰依民法第三百五十九條規定解除契約，請求被告返還價金、違約金，堪
          為公允持平。
      ２、被告於八十七年三月十九日將機臺運回美國後，至原告解除契約時間為同
          年七月十六日，相隔三個月又二十八天，此與備忘錄實際簽訂日八十六年
          八月二十日至約定工廠驗收日同年十二月十五日，共計三個月又二十五日
          ，前者尤較後者多三日。觀之備忘錄簽定時間為八十六年八月二十日，雙
          方約定：「．．．and should arrange on-factory acceptrance test,
          should completed before Dec.15,1997．．」(譯文：並安排於民國八十
          六年十二月十五日前在被告之工廠進行檢測 )，是自八月二十日起算至十
          二月十五日前，雙方約定之修復期間尚不足四個月。又被告於八十七年三
          月十九日即完成機臺動產抵押擔保手續，其後大可逕將機臺運回美國，此
          距原告於同年七月十六日通知被告解約之時間，有三個月又二十八天，較
          諸備忘錄所訂期間，又多三日。惟被告將該機臺設定抵押予原告，竟一再
          拖延運送時間將近一個月，參諸江崇祥八十七年四月十四日寄予被告公司
          信函第二段謂：「SSI finished the setting on March 19,i.e. can sh
          ip the equipment back to USA on March 19,SSI has not ship the eq
          uipment until today.」( 譯文：被告於三月十九日完成設定，即能於三
          月十九日將機器運回美國。被告直到今天才將機器運回美國 )等語，且被
          告於同年四月上旬尚來函：「It would probably make more sense to s
          chedual a test at SSI for the end of May．．」( 譯文：五月底於被
          告處安排檢測可能是合理的 )等語。足見被告有信心機臺可在四月中旬運
          回後，五月底前，近一個半月內修復完成。況被告於七月三十一日信件謂
          ：「．．we anticipate completion of a successful installation wi
          thin a few weeks. We urge you to reconsider your cancellation pr
          oceedings.」( 譯文：我們預期於數週內可成功的完成安裝。我們促請你
          們重新考慮你們的解約程序 )，顯見原告解除契約後，被告仍藉辭機臺已
          近修復完成之虛言蒙蔽原告，益見被告敷衍推託，其違約情節誠屬重大，
          至為灼然。
  (五)末查，系爭機臺為高科技產品，造價高昂，被告交付之結果竟至無法使用，迄
      今未見修復。徵諸前揭事證，原告承接之國家高科技計劃不能依約完成，所受
      金錢、時間與聲譽之損害，難以估計，且原告計畫進度因嚴重落後，尚須再花
      費額外金錢購買其他機器，以完成原計畫。是以原告所受多重損害，依約請求
      被告賠償違約金，誠屬有據。
三、證據：提出蔚華公司代理被告與原告簽訂之會議記錄與招標須知影本一份、被告
    簽收之訂單影本一份、被告簽立之備忘錄影本一份、原告催告之函件影本一份、
    原告給付價金之收據影本三份、原告解除契約之函件影本一份、被告授權蔚華公
    司為其代理人之正式通知文件影本中、英文譯本各一份、原告寄發竹東工研院郵
    局存證信函第四八號影本暨回執各一份、江崇祥於八十七四月十四日寄予被告公
    司Mike Tucker之信件影本一份、被告公司Mike Tucker於八十七年四月三日寄予
    江崇祥信函影本一份、被告公司Don Weeks於八十七年七月三十一日寄予江崇祥
    信函影本一份為證。
乙、被告方面：
    被告經合法通知，未於最後言詞辯論期日到場，亦未提出書狀做任何聲明或陳述
    。
    理      由
一、程序方面：
  (一)按當事人得以合意定第一審管轄法院，但以關於由一定法律關係而生之訴訟為
      限；而前開之合意應以文書證之，民事訴訟法第二十四條定有明文。查本件被
      告之住所地固非在本院轄區，惟依據兩造間簽訂之買賣契約所附之「財團法人
      工業技術研究院電子工業研究所財物購置招標須知」第十九條第二款約定，如
      因前開契約而涉訟時，雙方合意以本院為管轄法院，有該招標須知附卷可按，
      是參諸前開說明，本院對於本件自有管轄權，合先敘明。
  (二)被告經合法通知，未於最後言詞辯論期日到場，核無民事訴訟法第三百八十六
      條所列各款情形，爰依原告聲請，由其一造辯論而為判決。
二、得心證之理由：
    本件原告主張被告於八十四年十二月二十七日，以國內廠商蔚華公司為代理人，
    與原告達成「離子摻雜機」買賣之合意，由原告以美金八十三萬五千元向被告購
    置該離子摻雜機，契約並於當日生效。詎被告於八十六年五月十六日所交貨物因
    不符契約所定之規格標準，而遭原告退貨，依契約約定逾期交貨按每逾一日罰總
    金額千分之一累算，但以不超過決標總價百分之三十五之履約保證金為限。嗣原
    告與被告並就此事訂立備忘錄，載明被告應於八十七年二月十五日前修補瑕疵，
    運交標的物，未依期完成時則按每逾一日加罰總價款千分之一之懲罰性違約金，
    惟被告一再藉詞延宕交貨，經原告多次以書面、口頭催告，被告仍未依約交貨，
    故原告於八十七年七月十六日正式以書面解除契約，並訴請被告返還原告已給付
    之價金即美金七十三萬四千元、契約之違約金即美金二十九萬二千二百五十元，
    及前揭備忘錄所載自八十七年五月十六日起至八十七年七月三十一日止，每日以
    美金八百三十五元計算之違約金，暨按當時中央銀行質押利率計算之遲延利息等
    情，業據提出蔚華公司代理被告與原告簽訂之會議記錄與招標須知、被告簽收之
    訂單、被告簽立之備忘錄、原告催告之函件、原告給付價金之收據、原告解除契
    約之函件、被告授權蔚華公司為其代理人之正式通知文件、原告寄發竹東工研院
    郵局存證信函第四八號暨回執、江崇祥於八十七四月十四日寄予被告公司Mike
    Tucker之信件、被告公司Mike  Tucker於八十七年四月三日寄予江崇祥信函、被
    告公司Don  Weeks於八十七年七月三十一日寄予江崇祥信函等為證，核屬相符，
    被告未到庭陳述，復未提出書狀答辯以供本院斟酌，則原告主張之事實，自堪信
    為真實。從而，原告請求被告給付美金一百零七萬六千三百五十元，及按附表計
    算至清償日止之利息，於法有據，應予准許。
三、原告陳明願供擔保，聲請宣告假執行，核無不合，爰酌定相當擔保金額准許之。
四、據上論結，原告之訴為有理由，依民事訴訟法第三百八十五條第一項前段、第七
    十八條、第三百九十條第二項，判決如主文。
中      華      民      國    九十      年      六      月     十一     日
                                  臺灣新竹地方法院民事第一庭
~B法      官  王佳惠
右為正本係照原本作成。
如對本判決上訴，須於判決送達後廿日內向本院提出上訴狀。
~B法院書記官  蕭宛琴
中      華      民      國    九十      年      六      月     十二     日
附表：
     項   目            金額：美金               利息起算日          利率
 原告已支付之價金   二十九萬二千二百五十元   八十五年三月十二日   年利率百
                                                                  分之五點
                                                                  八七五
 原告已支付之價金   三十七萬五千七百五十元   八十六年五月三十日   年利率百
                                                                  分之五點
                                                                  三七五
 原告已支付之價金   六萬六千元               八十六年五月三十日   年利率百
                                                                  分之五點
                                                                  三七五
 違約金             二十九萬二千二百五十元   八十七年八月一日     年利率百
                                                                  分之五
 被告應付之備忘錄   五萬零一百元             八十七年五月十六日   年利率百
 違約金                                                           分之五


司法院資訊處製作；財團法人民間司法改革基金會備份。
